【裁判字號】    88,上,1266
【裁判日期】    890605
【裁判案由】    侵權行為損害賠償
【裁判全文】
臺灣高等法院民事判決  八十八年度上字第一二六六號
      上  訴  人  乙○○
      訴訟代理人  任秀妍律師
      複 代理 人  蔡瑜真律師
      被 上訴 人  甲○○      住台北市○○區○○街五○二巷八弄九之一號二樓
      訴訟代理人  呂榮達律師
      複 代理 人  夏安安律師
右當事人間請求侵權行為損害賠償事件，上訴人對於中華民國八十八年七月二十一日
台灣板橋地方法院八十八年度訴字第一四四號第一審判決提起上訴，本院判決如左：
      主  文
上訴駁回。
第二審訴訟費用由上訴人負擔。
      事  實
甲、上訴人方面：
一、聲明：求為判決：
（一）原判決關於不利上訴人部分廢棄。（二）上開廢棄部分，被上訴人在第一審之
      訴駁回。
二、陳述：除與原判決記載相同部分，予以引用外，並補稱：
（一）上訴人於發生本件口角及衝突後，原擬和解了事，詎被上訴人竟與證人蔡坤福
      串通，且蔡坤福亦欲藉此機會向上訴人勒索，惟為上訴人所拒，蔡坤福即作偽
      證證稱係上訴人擊打被上訴人腦後成傷云云，顯欲陷上訴人於不利。
（二）被上訴人原即可能有腦病變，於民國（下同）七十八年間至八十年間均有因「
      頭痛」就醫之紀錄，故被上訴人有可能因宿疾，始導致一跌倒即發生腦內出血
      之情事，而非因本件衝突所致，況行政國軍退除役官兵輔導委員會台北榮民總
      醫院（下稱台北榮民總醫院）覆文僅表示被上訴人「有可能」發生外傷後癲癇
      症，而非「必然」，則本件被上訴人之癲病情，是否即是本件毆打致傷所致
      ，即非無疑。
（三）被上訴人本身係從事藥品買賣，對藥物自知之甚詳，而癲癇為神經病變，主要
      症狀為抽筋，一般均是遺傳居多，惟以被上訴人對藥物之了解，對服用何種藥
      物會產生類似癲癇之症狀，應不難掌握，被上訴人既故意製造事端在前，即有
      可能以製造假症狀於後，以遂其勒索金錢之目的。
三、證據：除援用原審立證方法外，並補提出錄音帶譯文、行政院衛生署新竹醫院之
    甲種及乙種診斷證明書各一件為證。
乙、被上訴人方面：
一、聲明：求為判決：上訴駁回。
二、陳述：除與原判決記載相同部分，予以引用外，並補稱：
（一）證人蔡坤福係於檢察官偵查時，經具結後始行作證，其證詞自具有證據能力，
      上訴人雖主張蔡坤福曾向其勒索，惟就該項勒索事實，並不能舉證證明，復就
      蔡坤福所為之證詞內容有何不實，亦不能舉證以實其說，則自應認蔡坤福之證
      詞為可取。
（二）本件上訴人辯稱被上訴人頭部之傷係被上訴人自己跌倒，或係上訴人基於正當
      防衛行使權利所致，惟關於上訴人毆打被上訴人，致被上訴人受傷之侵權行為
      事實，已經刑事判決認定無誤，且上訴人於歷審中亦從未主張正當防衛，顯見
      上訴人所為前開正當防衛之抗辯，純屬推諉卸責之詞。至上訴人所舉台北榮民
      總醫院病歷報告覆文所載之內容，與刑事判決認定之事實尚無歧異矛盾之處，
      亦不足據為免除上訴人所應負之侵權行為責任。
（三）又依舉證責任之法則，上訴人抗辯被上訴人患有腦病變宿疾，應由其就此事實
      負舉證責任，況上訴人另辯稱被上訴人之癲癇係因坐骨神經痛、顏面神經麻痺
      等宿疾所引起，惟均與台北榮民總醫院之病歷資料所載被上訴人之癲癇確係因
      本件衝突外傷所致之內容不符，則上訴人空言抗辯被上訴人癲癇之發生與其侵
      權行為無關，亦不足取。
三、證據：援用原審立證方法。
丙、本院依上訴人之聲請及依職權函請台北縣立三重醫院（下稱三重醫院）、國立台
    灣大學醫學院附設醫院（下稱台大醫院）、台北市立療養院、新光吳火獅紀念醫
    院（下稱新光醫院）、馬偕紀念醫院（下稱馬偕醫院）、台北市立萬芳醫院（下
    稱萬芳醫院）查覆被上訴人之病歷摘要表、腦部病變診療情形、因本件受傷就醫
    之病歷紀錄資料及就診紀錄，並依職權調閱原審八十七年度易字第四二九一號上
    訴人傷害案件偵審全卷及八十七年度附民字第五六號請求損害賠償事件全卷。
      理  由
一、本件被上訴人起訴主張：上訴人於八十七年四月八日下午二時許，在台北縣三重
    市○○○路十巷二十三號騎樓處，因細故毆打伊，致伊身體多處受傷，及腦內出
    血之重大傷害，使伊於痊癒後仍患有癲癇之後遺症，伊因而受有莫大之痛苦等情
    ，爰本於侵權行為之法則，求為命上訴人給付新台幣（下同）一百二十六萬一千
    六百二十二元及自起訴狀繕本送達之翌日即八十七年十月二十日起至清償日止，
    按年息百分之五計付利息之判決（原審判命上訴人應給付七十五萬零七百五十六
    元本息，駁回被上訴人其餘之請求。上訴人就其敗訴部分提起上訴，被上訴人就
    其敗訴部分，則未據聲明不服）。
    上訴人則以：被上訴人係自己因站立不穩跌倒致受有傷害，並非伊有何侵害行為
    ，且縱認伊有侵害行為，亦係為閃避被上訴人之加害行為所行使之正當防衛，自
    得解免侵權行為損害賠償責任，況被上訴人之癲傷害係源於被上訴人之宿疾，
    並非本件侵害行為所致，自不可歸責於伊，又縱認伊應負侵權行為損害賠償責任
    ，惟被上訴人所請求之損害賠償金額亦屬過高云云，資為抗辯。
二、經查被上訴人主張上訴人於八十七年四月八日下午二時許，在台北縣三重市○○
    ○路十巷二十三號騎樓處與伊發生口角，上訴人竟以拳頭毆打伊後腦，致伊頭部
    受有右側顳葉顱內出血及蜘蛛網下腔出血之傷害，並因而發生癲之後遺症之事
    實，業據其提出台北榮民總醫院住院診斷證明書（見原審八十七年度附民字第五
    ○六號卷第五頁）、萬芳醫院就醫證明書（見原審卷第一○一頁）、台北榮民總
    醫院函（見原審卷第一一七頁）為證，並經證人蔡坤福於刑事訴訟偵查中到庭結
    證：「他（即上訴人）有要拿鐵棍打人，我上前去勸架，有將鐵棍拿下，後來乙
    ○○用拳頭往甲○○的後腦打去，甲○○就倒地」等語明確（見前揭原審刑事卷
    五十七頁後所附臺灣板橋地方法院檢察署八十七年度偵字第一○四三七號偵查卷
    第二二頁），而上訴人因此所涉及刑責部分，亦經刑事法院依傷害罪名，判處有
    期徒刑五月確定，有原審八十七年度易字第四二九一號及本院八十八年度上易字
    第二八九號刑事判決可稽（見前揭原審刑事卷第五○頁及原審民事卷第八六頁）
    ，自堪信為真實。即上訴人亦自承有於前開時地與被上訴人發生口角並以手抵擋
    推被上訴人（見原審卷第十七頁背面及原審八十七年度易字第四二九一號刑事卷
    第四二頁證人即警員徐森茂之證詞）。雖上訴人辯稱伊僅係為防止被上訴人毆打
    伊頭部云云，惟查單純為防衛外力侵害頭部之抵擋行為，其力道應僅在化解侵害
    力，而無直接促使加害人後仰倒地受傷之積極侵害力。是果如上訴人所云伊僅係
    為防止被上訴人侵害伊頭部屬實，上訴人既未另增加力道積極反擊，衡情被上訴
    人應不致發生腦部受傷之可能，顯見上訴人所抗辯伊所為係正當防衛云云，毫不
    足取。至上訴人所為證人蔡坤福曾向伊勒索金錢未遂致作偽證之抗辯，固據其提
    出雙方對話之錄音帶為證，惟查該錄音帶之對話內容，均僅係證人蔡坤福勸慰上
    訴人應儘速與被上訴人達成和解，其中雖有關三、五萬元部分之陳述（見本院卷
    第卅二頁），惟僅係表明要上訴人花些錢找人與被上訴人和解，並未表明須由證
    人蔡坤福出面調解，況找中間人出面調解，給中間人紅包、謝禮，亦與常情不悖
    ，故該段錄音談話內容，尚難據為證明證人蔡坤福有勒索上訴人之事實存在，此
    外上訴人復不能舉證證明蔡坤福之證詞有何與事實不符之處，是其所為此部分之
    抗辯，亦不足取。又上訴人抗辯被上訴人早已罹患有腦病變之宿疾，故其癲癇之
    發生與本件侵權行為並無因果關係云云，惟查被上訴人所受之腦部外傷，確有可
    能造成所謂「外傷後癲症」，業據原審函請台北榮民總醫院查覆明確（見原審
    卷第一一七頁），復經本院依上訴人之聲請分別向台大醫院、馬偕醫院、萬芳醫
    院、台北榮民總醫院、新光醫院、三重醫院函查有關被上訴人之病歷資料及腦病
    變史，亦未發現被上訴人曾有腦病變之相關病史存在（見本院卷第四六頁、第五
    二頁、第五六頁至第七一頁、第七三頁、第一一六頁及第一三二頁至第一四二頁
    ），雖上訴人另抗辯被上訴人於本件毆傷事件發生前，即曾因頭痛、顏面神經麻
    痺進出三重醫院及馬偕醫院數次云云，惟查導致頭痛之因素甚多，並非即係因腦
    部發生病變所致，且被上訴人之顏面神經麻痺與癲癇間是否有因果關係，上訴人
    亦不能舉證以實其說，況被上訴人因頭痛就診乃在七十八年間（見本院卷第四六
    頁），而其因顏面神經痲痺就診則在八十一年六月十日及同年七月一日（見本院
    卷第七三頁），與本件傷害之發生係在八十七年四月間，已有相當時日之間隔，
    顯難認二者間有何關聯，已足證明故應認被上訴人所主張其所罹患癲之後遺症
    全係因上訴人之侵害行為所引致為可取。另上訴人又抗辯被上訴人對藥物知之甚
    詳，可能會利用藥物製造類似癲癇之症狀云云，惟上訴人就此事實亦不能舉證以
    實其說，自不足取。
三、上訴人既有不法侵害被上訴人，致被上訴人受有前開腦部外傷及癲之後遺症，
    已如前述，則被上訴人主張因腦部外傷開刀治療，受有醫療費用支出之損害，及
    因受傷減損勞能力之損害，暨因身體受傷而精神上感受莫大痛苦，受有非財產上
    之損害，乃依侵權行為之法則，請求上訴人賠償，即屬有據。爰就其所得請求之
    各項金額分述如次：
（一）醫療費用部分：
      被上訴人主張因上訴人之侵權行為，除前往祐民綜合醫院急救外，又因右顳葉
      挫傷性出血及合併蜘蛛網膜下腔出血前往台北榮民總醫院開刀治療，嗣又前往
      萬芳醫院及台北榮民總醫院治療，合計支出醫療費三萬一千五百十二元，業據
      其提出醫療費用收據為證（見前揭附民卷第六頁至第十六頁），惟查其中膳食
      費二千四百七十元及證明書費三百二十元，經核均非屬醫療之必要支出費用，
      應予剔除。至由健保病房升等病房之差額九千六百元仍屬醫療之必要支出費用
      ，並不因健保已有給付而有所不同。是被上訴人所提出之上開收據所載金額，
      於扣除上開膳食費二千四百七十元及證明書費三百二十元暨其中非屬本件腦傷
      門診之吳耳鼻喉科診所及書田泌尿科眼科診所出具之收據（見前揭附民卷第九
      頁及第十四頁）金額三百元後，總計被上訴人所支出之醫療費用金額應為三萬
      二千三百十二元，而被上訴人依民法第一百九十三條第一項規定，僅就其中三
      萬一千五百十二元，請求上訴人賠償，自屬有據。
（二）勞動能力減損部分：
  １、按不法侵害他人之身體或健康者，對於被害人因此喪失或減少勞動能力或增加
      生活上之需要時，應負損害賠償責任，民法第一百九十三條第一項定有明文；
      又損害賠償，除法律另有規定或契約另有訂定外，應以填補債權人所受損害及
      所失利益，民法第二百十六條第一項亦定有明文，而此「所失利益」在身體受
      傷害之損害賠償而言，即指停業損失。
  ２、本件被上訴人因上訴人之侵權行為受有腦部傷害，於八十七年四月八日送醫急
      救，並自八十七年四月九日起至八十七年四月十七日住院接受治療（見前開附
      民卷第五頁及第六頁前後面），而其因腦部受傷需有六個月之修養期間，亦經
      台北榮民總醫院以（八八）北總行字第○一一八三號函覆「據八十七年十月七
      日神經外科門診記載，（被上訴人）當時恢復情形良好，已能從事以前之工作
      ；從受傷之日起，約六個月修養，能從事開車送貨之工作」（見原審卷第三五
      頁）等語在卷，已足證明被上訴人確實自八十七年四月八日赴台北榮總醫院就
      診之日起至八十七年十月七日門診之日止，有六個月修養期間，亦即至八十七
      年十月七日門診之日，業已恢復至能從事以前之工作。次查依被上訴人提出之
      八十七年一月至八十七年四月薪資扣繳憑單計算，被上訴人每月平均可得之薪
      資為二萬二千八百元（見原審卷第五二頁）（其計算式為：八十七年一月至八
      十七年四月之薪資給付總額91200÷4個月=每個月22800）。茲以二萬二千八百
      元計算被上訴人自八十七年五月一日起至八十七年十月七日止，因受傷而未能
      工作之喪失勞動能力損失為十一萬九千二百四十四元（其計算式為：22800x5+
      22800x7/30=119244)。故被上訴人請求上訴人給付勞動能力喪失之損失十一萬
      九千二百四十四元，亦屬有據。
（三）慰藉金部分：
      被上訴人因上訴人之毆傷行為，致腦部受傷，已難恢復至原本之狀態，且併發
      腦部外傷性癲癇症，身體及精神上均遭受莫大之痛苦，不言可喻，是其依民法
      第一百九十五條第一項前段之規定，請求上訴人賠償非財產上損害之慰藉金，
      亦屬有據。爰斟酌兩造之身分、地位、教育程度、經濟狀況（見本院卷第八三
      頁、第八四頁、第一八二頁、第一八九頁及第一九○頁）及被上訴人所感受之
      痛苦等一切情況後，認被上訴人請求上訴人賠償之金額為六十萬元，應屬適當
      。
四、綜上所述，被上訴人所受損害數額共計七十五萬零七百五十六元（其計算式為：
    31512+119244+600000=750756），則其本於侵權行為之法則，請求上訴人如數給
    付，並加付自起訴狀繕本送達之翌日即八十七年十月二十日起至清償日止，按年
    息百分之五計算之利息部分，自屬應予准許。從而原審就此部分所為上訴人敗訴
    之判決，並無不合，上訴論旨猶執前詞指摘原判決此部分不當，求予廢棄改判，
    為無理由。
五、至兩造其餘之攻擊或防禦方法，及未經援用之證據，經本院斟酌後，認為均不足
    以影響本判決之結果，自無一一詳予論駁之必要，併此敘明。
六、據上論結，本件上訴為無理由，依民事訴訟法第四百四十九條第一項、第七十八
    條，判決如主文。
中      華      民      國    八十九    年      六      月      五      日
                                臺灣高等法院民事第十三庭
                                      審判長法  官  林  鄉  誠
                                            法  官  陳  駿  璧
                                            法  官  謝  碧  莉
右正本係照原本作成。
不得上訴。
中      華      民      國    八十九    年      六      月      九      日
                                            書記官  曹  聖  德


司法院資訊處製作；財團法人民間司法改革基金會備份。
